【裁判字號】    98,上,21
【裁判日期】    981231
【裁判案由】    損害賠償
【裁判全文】
臺灣高等法院臺南分院民事判決  98年度上字第21號
上  訴  人  乙○○
被 上訴 人  丁○○
            甲○○
上列當事人間請求損害賠償事件，上訴人對於中華民國97年1月
24日臺灣臺南地方法院（95年度附民字第111號）第一審判決提
起上訴，經本院刑事庭移送前來（本院97年度附民上字第26號）
，上訴人為訴之減縮，本院於98年12月22日言詞辯論終結，判決
如下：
    主  文
原判決（除減縮部分外）關於駁回上訴人後開第二項之訴及假執
行之聲請部分，暨訴訟費用（除減縮部分外）之裁判均廢棄。
上開廢棄部分，被上訴人應連帶給付上訴人新台幣壹佰柒拾萬元
，及被上訴人丁○○自民國95年5月17日起、被上訴人甲○○自
民國95年6月3日起，均至清償日止，按週年利率百分之五計算之
利息。
上訴人其餘上訴駁回。
第一、二審訴訟費用（除減縮部分外）由被上訴人連帶負擔。
本判決所命給付，於上訴人以新台幣伍拾柒萬元為被上訴人預供
擔保後，得假執行；但被上訴人如於執行標的物拍定、變賣前，
以新台幣壹佰柒拾萬元為上訴人預供擔保，得免為假執行。
    事實及理由
甲、程序部分：
一、被上訴人甲○○經合法通知，未於最後言詞辯論期日到場，
    核無民事訴訟法第386條各款所列之情形，爰依上訴人之聲
    請由其一造辯論而為判決。
二、按「訴狀送達後，原告不得將原訴變更或追加他訴。但有下
    列各款情形之一者，不在此限：．．(二)有擴張或減縮應受判
    決事項之聲明者，不在此限。」；又訴之變更或追加，非經
    同意，不得為之。但有第255條第1項第2款至第6款情形者，
    不在此限，民事訴訟法第255條第1項第2款、第446條第1項
    分別定有明文。本件上訴人於原審依侵權行為損害賠償法律
    關係，請求被上訴人連帶給付其新台幣（下同）400萬元，
    及自民國（下同）94年3月20日起至清償日止，按週年利率
    百分之5計算之利息；嗣於本院98年11月9日準備程序期日以
    言詞主張：縮減訴訟標的為170萬元，利息起算日縮減從95
    年5月17日起算法定遲延利息等語（見本院卷第83頁背面）
    。核其所為，乃應受判決事項聲明之減縮，依上開規定，自
    應予准許，合先敘明。
乙、實體部分：
一、上訴人起訴主張：被上訴人丁○○、甲○○共同意圖為自己
    不法之所有，基於縱火故意燒毀上訴人所有門牌號碼台南縣
    仁德鄉中洲村1之56號建築物（下稱系爭建物），意圖詐領
    保險金，上開事實業經鈞院97年度上訴字第428號判決被上
    訴人二人有罪，經最高法院98年度台上字第5139號判決駁回
    被上訴人之上訴確定，爰依侵權行為損害賠償法律關係，請
    求被上訴人負損害賠償責任。又被上訴人與上訴人間立有系
    爭建物之火災賠償協議書，被上訴人表示願意賠償上訴人17
    0萬元，是關於請求賠償金額部分，上訴人願以協議金額為
    據。求為判決聲明：被上訴人應連帶給付上訴人400萬元，
    及自94年3月20日起至清償日止，按週年利率百分之五計算
    之利息（原審駁回上訴人之訴，上訴人不服，提起本件上訴
    。）上訴人（減縮）上訴聲明；(一)原判決廢棄；(二)被上訴人
    應連帶給付上訴人170萬元，及自附帶民事訴訟起訴狀繕本
    送達翌日即95年5月17日起，至清償日止，按年息百分之5計
    算之利息。
二、被上訴人部分：
  (一)其中被上訴人丁○○則以：伊非故意放火，對被上訴人與上
    訴人間所立之火災賠償協議書，表示確有成立，是失火當時
    上訴人叫伊書立的，對賠償170萬元部分，表示無意見，但
    其現在執行中，沒有錢還，等伊出來後再還等語，資為抗辯
    。對上訴人之上訴，答辯聲明，上訴駁回。
  (二)被上訴人甲○○則以：伊對公司的事沒有參與，伊等只是名
    義上夫妻，事實上已經分居好幾年，伊不可能會去放火等語
    ，資為抗辯。對上訴人之上訴，答辯聲明：上訴駁回。
三、得心證之理由：
  (一)本件上訴人主張：被上訴人意圖詐領保險金，於94年3月24
    日縱火燒燬伊所有系爭建物等情，雖為被上訴人否認，並以
    上開情詞置辯，惟查：
  1.辰賓實業有限公司（下稱辰賓公司）位於臺南縣仁德鄉中洲
    村1之56號廠房係上訴人所有，而於94年3月20日凌晨3時9分
    許前數十分鐘，遭人以不詳方式將至少二火把，扔擲進入該
    址廠房東南側耐龍廢料區（此為第一處起火點），及運動器
    材半成品、不良品與耐龍廢料區中間區域（此為第二處起火
    點，二起火點距離六公尺之遠，二起火點均獨立燃燒，火勢
    不連貫），以此方式燒燬上訴人乙○○所有現未有人所在之
    上開建築物等情，業據證人即台南縣消防局火調課承辦人員
    陳永昌於偵查中結證綦詳，並有臺南縣消防局94年4月11日
    製作之火災原因調查報告書暨現場照片、檢察官94年6月7日
    聯合勘驗筆錄、臺南縣消防局94年6月10日函送之聯合會勘
    報告附卷可稽（此有本院調閱之刑事卷宗偵查他字第1543號
    卷第229至231、第47至79、89、114、139至146頁），且為
    被上訴人丁○○、甲○○等二人所不爭執，是前揭辰賓公司
    廠房確於上開時間遭人故意縱火燒燬之事實，應可認定。
  2.查本案機器設備射出成型機三台火災前均未裝模具，工廠內
    亦無模具，機器無冷卻水管，屋外無冷卻水塔，一號射出成
    型機部分無操作螢幕及機器手臂，二號射出成型機無進料筒
    ，未接電源線，控制線路凌亂，三號射出成型機無機器手臂
    等，粉碎機電源線連接處未包膠布，打包機無安裝電源線等
    ，又現場機器均未開機操作，火災前機器價值約為15萬元（
    非150萬元），有台灣區機器工業同業公會機械設備鑑定報
    告書1紙及照片21紙附卷可稽（見同上偵查他字第1543號第
    125至137頁），則依前開台灣區機器工業同業公會機械設備
    鑑定報告書1紙及照片21紙以觀，打包機都沒有電源線顯然
    無法打包，又粉碎機沒有完成安裝，射出成型機不能使用，
    依常理顯然亦無法射出成型，是被上訴人丁○○以其子謝仕
    賓名義所設立登記之辰賓公司雖有買貨出貨，但未實際經營
    ，只是欲詐領保險金，在表面上做為有在打包及出貨之虛偽
    假象。
  3.又被上訴人丁○○雖以辰賓公司經營塑膠原料生意，但純係
    僅分袋包裝後即轉手賣出，惟向陳博聖（慶龍公司）、李柏
    慶（正邦公司）買取大宗塑膠貨原料後，有些僅付定金，餘
    額即未再給付，但卻將訴外人陳博聖、李柏慶所購取之塑膠
    原料轉賣陳秀戀、徐梅月、鄭麗卿、陳勝右、李國祥等人獲
    取利益，惟不願將貨款給付給陳博聖（貨款1百多萬元，只
    給訂金30幾萬元，見調閱之本院刑事卷2第59頁）、李柏慶
    （稱貨款金額幾百萬元，現約欠4百多萬元，見同上卷第62
    、65頁），顯見被上訴人丁○○當時確已週轉不靈，急須金
    錢應急，並據上開證人陳博聖、李柏慶等人於刑事案件中具
    結證實。
  4.本件經上開臺南縣消防局於刑事案件偵查中，以火災原因調
    查報告書中之火災現場勘驗紀錄及火災原因研判：
  (1)工廠內部僅辦公室及作業區的塑膠射出機有完整配電設施，
    倉庫的照明設備已於上一手承租人離開時全部拆除，夜間則
    無照明燈光且無機械設備，僅放置貨品，工廠的電源線均沿
    著鐵皮屋四周鐵架的溝槽配置（上開調閱刑事偵查他字第15
    43號卷78、79頁照片24、25），起火倉庫貨品為防濕氣離四
    周牆壁約有50公分寬（同上卷79頁照片26），因此即使有電
    源線短路，產生的火花僅集中在鐵架溝槽內，亦不會引燃50
    公分外的貨品，另起火處亦未發現電線短路痕跡，由此研判
    電器因素引起火災的可能性不高。
  (2)據被上訴人丁○○於偵查中表示93年3月20日3時9分工廠發
    生火災之前，他於93年3月19日15時許有回工廠拿東西，之
    後就沒再進去工廠，另93年3月19日15時回工廠拿東西時無
    使用蚊香、香油精等火源，亦無抽煙、燒東西或拜拜，火災
    現場亦未發現使用火源的器具，因此研判遺留火源引起火災
    的可能性不高。
  (3)火災現場僅擺放塑膠料、運動器材半成品及不良品、耐龍廢
    料、雜貨（泡麵、罐頭）、桶裝水、ＰＰ塑膠板、電子盒蓋
    、塑膠盒蓋、太空包料等貨品，並無易燃藥品、藥劑，因此
    研判危險物品自燃的可能性不高。
  (4)起火倉庫內未發現瓦斯桶、瓦斯爐等器具，因此研判爐火烹
    調不慎引起火災的可能性不高。則依上開工廠擺設、配電及
    使用情形，可排除電器因素、遺留火源、危險物品自燃、爐
    火烹調不慎等引起火災的可能性，唯起火處的耐龍廢料及包
    裝紙箱若為接觸火源，不可能無故起火燃燒，因此研判以人
    為縱火引起火災的可能性較大，採取起火處的地面水泥塊送
    內政部消防署鑑定，證物未檢出石油係促然劑，縱火者應以
    明火引燃的可能性較大（見本院調閱臺灣臺南地方法院檢察
    署偵查卷宗94他字第1543號卷第47至56頁）。
  (5)又查臺南地方法院檢察署委託臺南縣消防局於94年6月7日勘
    驗，其勘驗報告書記載：現場勘查時發現廠房東側靠近「運
    動器材半成品、不良品」擺放處的鐵皮，受燒後呈現中間塌
    陷，二側尚存的「Ｖ」字形燃燒現象，由於火流形成時由下
    往上延燒的速度快，往前、後、左、右四周延燒的速度較慢
    ，易形成中間塌陷，四周物品外觀尚存的燃燒特性，因此研
    判「Ｖ」字形燃燒痕跡底部的火勢較為猛烈，燃燒時間較久
    ，再以怪手將該處的塑膠粒移開後，發現地板的水泥有局部
    剝落及燒烤變黑的情形，顯示該處於火災初期確受猛烈的燃
    燒，由此研判「運動器材半成品、不良品」與「耐龍廢料」
    中間區域為第二起火處（消防局94年4月15日南縣消調字第
    09400000465號函第一起火處位於工廠東南側耐龍廢料區）
    ，第1起火處與第2起火處相隔約6公尺，於火災現場中發現
    二處獨立燃燒且相互不連貫的起火處更可確認本案係以人為
    縱火引起火災的可能性最大（見上開調閱之檢察署他字卷第
    141至145頁）。又查內政部警政署刑事警察局受託針對被上
    訴人丁○○以熟悉測試法及區域比對法作測謊鑑定，其鑑定
    結果：受測人即被上訴人丁○○於測前會談否認策劃（自己
    放火或叫人放火或參與放火）辰賓公司這場火災，經測試結
    果呈『不實反應』，有內政部警政署刑事警察局鑑定書附卷
    可佐（見上開調閱之刑案警卷2第394頁）。
  5.又被上訴人丁○○對於向其買進塑膠成品之交易商即滿弓、
    皆統、天杉、啟名、東飛、揚謙、怡德等公司，竟於刑事案
    件中原審及本院審理中屢次推稱不知在何處，亦無法舉出向
    其購貨之人供本院調查，及其所空言花大筆款項向同案被告
    丙○○等購買塑膠原料之資金來源等亦無法提出證明說明大
    筆資金之流向，惟查上開公司均登記有案，並經刑事案件中
    本院傳訊上開公司之負責人後，始知悉被上訴人丁○○向陳
    博聖（慶龍公司）、李柏慶（正邦公司）買取大宗塑膠貨原
    料後，有些僅付定金，餘額即未再給付，計有一百餘萬元未
    給付陳博聖及有數百餘萬元未給付李柏慶（見本院調閱刑事
    案件本院上訴卷2第60、62頁），但卻有將塑膠原料分裝後
    以現金轉賣圖利，因此被上訴人丁○○最初不敢說出交易公
    司之住址供本院查明，亦係心虛所致，凡此均顯示被上訴人
    丁○○所為交易不符常情，亦不合商場之經驗法則。
  6.又廠方之租約係由被上訴人甲○○所代為簽立（租約一年，
    見本院卷第55頁暨本院調閱之刑事警卷1第147頁），並參與
    貨款結帳，此有證人謝仕賓於刑案中原審供述伊母親甲○○
    偶會去公司算帳（見本院調閱之原審卷1第213至215頁）；
    火災後申領保險金亦由被上訴人甲○○出面，此亦有被上訴
    人丁○○於偵查中之供述及南山公證有限公司火險賠償金申
    請書等情可按（見本院調閱之刑事偵查12956號卷1第21頁）
    ；且丁○○亦僅有曾經發生火災之東芳美實業有限公司（下
    稱東芳美公司）之支票可供使用（見起訴書及警卷1第25至2
    7頁、偵查他字第1543號卷第99至101頁亦有東芳美公司火災
    情形之相片）；又經出租廠房之證人鄭惠玲及上訴人乙○○
    於偵查中分別指證取得被上訴人丁○○交由甲○○繳付租金
    之6紙支票可按（見本院調閱之刑事卷警卷1第5、偵查卷129
    56號卷1第160頁）；而支票之發票人卻係已不存在之東芳美
    公司等情，顯示被上訴人甲○○理應知悉上開辰賓公司並未
    實際營運，早欲避就其後火災之民刑事責任；而被上訴人甲
    ○○之在本件火災前後所為重要參與之行為，自有事前同謀
    事後分贓之縱火詐取保險金犯行之犯意聯絡及行為分擔。則
    被上訴人甲○○否認上揭犯行之辯詞，並不足採。
  7.綜上所述，被上訴人丁○○、甲○○等人有上開縱火詐領保
    險金之犯行已至為明確；被上訴人因上開縱火犯公共危險罪
    ，亦經本院刑事庭依序各處有期徒刑4年6月、3年6月，此有
    本院依職權調閱上開刑事卷宗97年度上訴字第428號暨判決
    附卷可稽（見本院卷第20至26頁），被上訴人雖不服上訴，
    業經最高法院98年度台上字第5139號駁回上訴確定等情，復
    經本院調閱核閱無誤。從而，上訴人主張其所有系爭建物因
    被上訴人縱火燒燬，堪信屬實。被上訴人所為抗辯否認縱火
    云云，並不足採。
  (二)按因故意或過失，不法侵害他人之權利者，負損害賠償責任
    。不法毀損他人之物者，被害人得請求賠償其物因毀損所減
    少之價額。負損害賠償責任者，除法律另有規定或契約另有
    訂定外，應回復他方損害發生前之原狀。因回復原狀而應給
    付金錢者，自損害發生時起，加給利息。第一項情形，債權
    人得請求支付回復原狀所必要之費用，以代回復原狀。不能
    回復原狀或回復顯有重大困難者，應以金錢賠償其損害。民
    法第184條第1項前段、第196條、第213條、第215條分別定
    有明文。本件被上訴人基於縱火之犯意聯絡及行為分擔，燒
    毀系爭房屋之行為，業如前述，顯已構成共同侵權行為，上
    訴人為系爭房屋之所有人，請求被上訴人連帶賠償其所受損
    害，即無不合。又系爭建物因被上訴人二人故意放火全數燒
    燬，已無回復原狀之可能，依前揭規定，應以金錢賠償為之
    。關於上訴人所得請求賠償之數額，業經上訴人提出兩造於
    94年10月12日書立之協議書（內容已約明就系爭建物燒燬之
    損失，上訴人與被上訴人丁○○協議以170萬元為賠償金額
    ）、暨被上訴人甲○○代被上訴人丁○○簽訂之租約（第5
    條載有乙方即被上訴人若．．致損害甲方之權益時，願聽從
    甲方即上訴人賠償損害等情）暨納稅義務人即上訴人之系爭
    建物房屋稅繳款通知書等各一紙為證（見本院卷第56、60、
    103頁），上訴人以170萬元為請求賠償損失之金額，為被上
    訴人所不爭執（見本院卷第53頁），衡情系爭建物之價值應
    與上訴人之損失相當，則上訴人主張系爭建物之損失為170
    萬元，即無不合；從而，上訴人請求被上訴人應連帶賠償系
    爭建物燒燬之損失即170萬元，自屬有據。
  (三)又按給付無確定期限者，債務人於債權人得請求給付時，經
    其催告而未為給付，自受催告時起，負遲延責任。其經債權
    人起訴而送達訴狀，或依督促程序送達支付命令，或為其他
    相類之行為者，與催告有同一之效力；又遲延之債務，以支
    付金錢為標的者，債權人得請求依法定利率計算之遲延利息
    。但約定較高者，仍從其約定利率；而應付利息之債務，其
    利率未經約定，亦無法律可據者，週年利率為百分之5，民
    法第229條第2項、第233條第1項及第203條分別定有明文。
    查上訴人依侵權行為之法律關係，請求被上訴人連帶賠償損
    害，並未定有給付期限，上訴人之刑事附帶民事起訴狀繕本
    係於95年5月16日送達被上訴人丁○○，係於95年6月2日送
    達被上訴人甲○○，有送達證書存卷可考（見原審附民卷第
    4頁、第13頁），是上訴人請求被上訴人丁○○自95年5月17
    日起、被上訴人甲○○自95年6月3日起連帶給付，均至清償
    日止，按週年利率百分之5計算之遲延利息，核與上開規定
    相符，應予准許。至逾此範圍之請求則於法無據，不應准許
    。
四、綜上所述，上訴人依侵權行為之法律關係，請求被上訴人賠
    償170萬元及被上訴人丁○○自95年5月17日起、被上訴人甲
    ○○自95年6月3日起，均至清償日止，按週年利率百分之5
    計算之遲延利息，為有理由，應予准許。逾此部分所為之請
    求，為無理由，應予駁回。其假執行之聲請亦失所附麗，應
    併予駁回。原審疏未詳查，就上開應予准許之部分為上訴人
    敗訴之判決，容有未洽，上訴意旨執此指摘原判決該部分不
    當，求予廢棄改判，為有理由，爰由本院將原判決該部分予
    以廢棄，改判如主文第二項所示，並依上訴人之聲請，附條
    件酌定相當之擔保金額為准、免假執行。至於逾上開應准許
    部分，上訴人之請求仍為無理由，原審為其敗訴之判決，並
    無違誤，上訴人就此部分上訴，為無理由，應予駁回，併因
    訴之駁回而駁回此部分之假執行聲請。
五、本件事證已臻明確，兩造其餘攻擊、防禦方法及舉證，核與
    判決之結果不生影響，爰毋庸逐一論述，附此敘明。
據上論結，本件上訴一部有理由，一部無理由，依民事訴訟法第
449條第1項、第450條、第463條、第390條第2項、第392條第1項
、第79條、第85條第2項、第385條第1項前段，判決如主文。
中    華    民    國    98    年    12    月    31    日
                  民事第二庭    審判長法  官  陳光秀
                                      法  官  李文賢
                                      法  官  莊俊華
上為正本係照原本作成。
如對本判決上訴，須於判決送達後20日內向本院提出上訴狀，未
表明上訴理由者，應於上訴後20日內，向本院提出理由書（須附
繕本）。依法須繳納裁判費並應委任律師為訴訟代理人，始得上
訴。
中    華    民    國    99    年    1     月    5     日
                                      書記官  吳銘添
【附記】
民事訴訟法第466條之1：
(1)對於第二審判決上訴，上訴人應委任律師為訴訟代理人。但上
  訴人或其法定代理人具有律師資格者，不在此限。
(2)上訴人之配偶、三親等內之血親、二親等內之姻親，或上訴人
  為法人、中央或地方機關時，其所屬專任人員具有律師資格並
  經法院認為適當者，亦得為第三審訴訟代理人。
民事訴訟法第466條之2第1項：
  上訴人無資力委任訴訟代理人者，得依訴訟救助之規定，聲請
  第三審法院為之選任律師為其訴訟代理人。

司法院資訊處製作；財團法人民間司法改革基金會備份。
